高雄高等行政法院判決　　　　　　　　　　　　　　　九十一年度訴字第七七五號
　　　　　　　　　　　　　　　.
　原　　　告　甲○○○
　訴訟代理人　丙○○
　　　　　　　蔡淑文　律師
　被　　　告　台南縣政府
　代　表　人　乙○○　縣長
　訴訟代理人　丁○○
右當事人間因收回被徵收土地事件，原告不服內政部中華民國九十一年七月八日台內
訴字第○九一○○○四八五九號訴願決定，提起行政訴訟。本院判決如左：
    主  文
訴願決定撤銷。
訴訟費用由被告負擔。
    事  實
甲、事實概要：
    緣台南縣新化鎮公所（下簡稱新化鎮公所）為辦理都市計畫四等一號道路工程，
　　需用原告所有坐落台南縣新化鎮○○段王公廟小段五七二之二地號土地（下簡稱
　　系爭土地），前經台灣省政府民國（下同）七十八年二月一日七八府地四字第一
　  四二四八一號函核准徵收，並經被告以七十八年四月十日府地用字第三九六四七
    號公告徵收且完成徵收、補償之法定程序在案。嗣原告於八十九年十一月十六日
    以系爭土地已逾都市計畫法第八十三條規定期限尚未使用為由，向被告聲請照原
    徵收價額收回被徵收土地，經被告於九十年二月九日邀集各相關單位赴實地會勘
    後，以九十年五月十八日府地徵字第七二二四三號函擬具處理意見略以：「系爭
    土地上之建築地上物因誤列於都市計畫二等一號道路公告徵收，嗣雖更正註銷，
    但因經費籌措困難，至今尚未辦理公告徵收補償，故尚未拆除供道路使用；餘同
    案徵收用地均已闢建道路完成使用，且是否有都市計畫法第八十三條之情形，依
    土地法第二百十九條規定及司法院釋字第二三六號解釋，應以徵收土地整體觀之
    ，故擬不准予申請收回意見。」等語，陳報內政部；經內政部審核後以九十一年
    三月二十日台內地字第○九一○○○三五九七號函復被告，同意被告所擬具之意
    見，核定不予發還。被告即以九十一年三月二十九日府地徵字第○九一○○四三
    八八○號函將內政部之核定函復原告，原告不服，提起訴願，亦遭駁回，遂提起
    本件行政訴訟。
乙、兩造之聲明：
一、原告聲明求為判決：
  (一)訴願決定及原處分均撤銷。
  (二)請准原告照徵收價額收回遭徵收之坐落（重測前）台南縣新化鎮○○段王公廟小
    段五七二之二地號土地。
　(三)訴訟費用由被告負擔。
二、被告聲明求為判決：
  (一)原告之訴駁回。
  (二)訴訟費用由原告負擔。
丙、兩造之爭點：
一、原告主張之理由：
  (一)按收回權之性質係謂向原核准徵收機關廢止原徵收處分之意，自應以原核准徵收
    機關為被告。查，本件系爭土地之徵收核准機關為省政府，惟土地徵收條例已於
    八十九年二月二日實施，由內政部承受該項業務，是本件自應以內政部為核准收
    回之主管機關及原處分機關。原告請求收回系爭土地既經被告函報內政部以九十
    一年三月二十日台內地字第○九一○○○三五九七號函同意否准其請求，被告並
    於同年三月二十九日以府地徵字第○九一○○四三八八○號函知原告。依前揭說
    明，本件係以無職權之被告為原處分機關，故向內政部提起訴願，乃屬管轄錯誤
    。內政部原應依訴願法第六十一條規定辦理，卻逕為駁回原告訴願之決定，於法
    尚有未合。
  (二)又本件土地經被告實地履勘係位於台南縣新化鎮○○路與建國街三角窗上，其上
    雖有五層樓建築物一棟尚未拆除，但其餘徵收土地早已開闢道路完成並供民眾通
    行多年，又其通行現況不因系爭土地之未能使用而影響公用目的，且地上建築物
    十多年來經原告多次陳情儘速徵收，需地機關新化鎮公所均以籌編補償經費無著
    而延宕不能辦理，則雖實務上就土地法第二百十九條及都市計畫法第八十三條所
    持見解認為私有土地經徵收後，需地機關若於核定期限內，已就徵收土地依原核
    定計畫逐漸使用，雖未達到該土地之全部，仍不能認為未依核定計畫使用，且應
    就徵收土地之整體觀之。惟依前行政法院（現改制為最高行政法院）六十九年九
    月九日六十九年度判字第六三三號判決之見解，認為徵收之土地需用土地人依原
    核定計畫使用完畢，尚餘一部分土地經過核定使用期限而迄未經使用者，仍得援
    依徵收之土地未依照核定計畫期限使用之規定，請求照原徵收價額收回。蓋私有
    土地之徵收，原為犧牲私人利益而成就公眾利益，若徵收之土地經依原核定計畫
    使用後尚有剩餘土地，則徵收之目的既已達到，而任該土地空價荒廢，無增益於
    公眾福祉而徒浪費生產資源，自應許原土地所有權人照價收回，俾地盡其利。則
    本案道路已開闢通行數年，系爭土地位於三角窗，是否使用均不礙通行，需地機
    關若有需用之目的，何以放任十餘年均未為使用，顯可認係依原核定計畫使用後
    剩餘之土地，自應准許照價收回，否則既不徵收地上物，又不准收回，將置人民
    權益於何地？
二、被告主張之理由：
  (一)按「私有土地經徵收後，有左列情形之一者，原土地所有權人得於徵收補償發給
    完竣屆滿一年之次日起五年內，向該管直轄巿或縣（巿）地政機關聲請照徵收價
    額收回其土地︰一、徵收補償發給完竣屆滿一年，未依徵收計畫開始使用者。二
  　、未依核准徵收原定興辦事業使用者。」「依本法規定徵收之土地，其使用期限
　　，應依照其呈經核准之計畫期限辦理，不受土地法第二百十九條之限制。不依照
　　核准計畫期限使用者，原土地所有權人得照原徵收價額收回其土地。」土地法第
　　二百十九條第一項及都市計畫法第八十三條定有明文。又司法院釋字第二三六號
　　解釋意旨認為，所謂「不依核准計畫使用」或「不實行使用」，應依徵收目的所
　　為土地使用之規劃，就所徵收之全部土地整體觀察之，在有明顯事實，足認屬於
　　相關範圍者，不得為割裂之認定，始能符合公用徵收之立法本旨。
  (二)本件原告所有系爭土地，經被告以七十八年四月十日府地用字第三九六四七號公
    告徵收作為都市計畫四等一號道路工程用地。嗣因該地號土地上建築物誤列於都
    市計畫二等一號道路公告徵收，乃將誤列於都市計畫二等一號道路上之建築物補
    償費註銷，並要求需地機關新化鎮公所應於四等一號道路工程重新辦理公告，惟
    該地上物迄今仍未辦理補償，原告以本案系爭土地已逾都市計畫法第八十三條規
    定期限尚未使用為由，向被告聲請收回被徵收土地，經被告邀集相關單位赴實地
    會勘結果，認系爭土地上之建築物未予以補償，故尚未拆除供道路使用，同案其
    餘徵收用地均已闢建道路完成使用。本案申請之系爭土地依都市計畫法第八十三
    條規定雖已逾使用期限，尚未實行使用，惟依土地法第二百十九條規定，應以徵
    收土地整體觀之，擬不准予申請收回。乃擬具處理意見，以系爭土地所請不符合
    土地法第二百十九條規定報經內政部審認，經內政部函復同意照被告所擬具之意
    見辦理，被告始函復原告，否准其請求收回被徵收土地申請案，揆諸首揭土地法
    第二百十九條規定，原處分及訴願決定並無不合，應予維持。
  (三)至系爭土地上之建築物誤列於都市計畫二等一號道路徵收案，既已發現錯誤，被
    告已要求需地機關新化鎮公所儘速籌措經費，重新辦理徵收補償，併予敘明。
  (四)被告所為九十一年三月二十九日府地徵字第○九一○○四三八八○號函，係依內
    政部八十八年一月二十五日台（八八）內地字第八八○二一二三號函，本於內政
    部授權，將內政部不予發還系爭土地，駁回原告申請之核定轉知原告，性質上仍
    應認屬內政部之處分。
    理  由
一、按「無管轄權之機關就訴願所為決定，其上級機關應依職權或依申請撤銷之，並
    命移送於有管轄權之機關。」「原行政處分機關之認定，以實施行政處分時之名
    義為準。但上級機關本於法定職權所為之行政處分，交由下級機關執行者，以該
    上級機關為原行政處分機關。」訴願法第十二條第二項、第十三條亦有明文。
二、本件坐落台南縣新化鎮○○段王公廟小段五七二之二地號土地原為原告所有，七
    十八年間，經新化鎮公所以辦理都市計畫四等一號道路工程需用為由，層報台灣
    省政府七十八年二月一日七八府地四字第一四二四八一號函核准徵收，並經被告
    以七十八年四月十日府地用字第三九六四七號公告徵收且完成徵收、補償之法定
    程序在案。嗣原告於八十九年十一月十六日以系爭土地已逾都市計畫法第八十三
    條規定期限尚未使用為由，向被告聲請照原徵收價額收回被徵收土地，經被告於
    九十年二月九日邀集各相關單位赴實地會勘後，以九十年五月十八日府地徵字第
    七二二四三號函擬具處理意見略以：「系爭土地上之建築地上物因誤列於都市計
    畫二等一號道路公告徵收，嗣雖更正註銷，但因經費籌措困難，至今尚未辦理公
    告徵收補償，故尚未拆除供道路使用；餘同案徵收用地均已闢建道路完成使用，
    且是否有都市計畫法第八十三條之情形，依土地法第二百十九條規定及司法院釋
    字第二三六號解釋，應以徵收土地整體觀之，故擬不准予申請收回。」等語層報
    內政部；經內政部審核後以九十一年三月二十日台內地字第○九一○○○三五九
    七號函復被告，同意被告所擬具之意見，核定不予發還。被告即以九十一年三月
    二十九日府地徵字第○九一○○四三八八○號函將內政部不予發還系爭土地，否
    准原告買回申請之核定函復原告之事實，有被告上揭各函、都市計畫四等一號徵
    收土地計畫書、申請收回土地勘查紀錄附原處分卷可稽，且為兩造所不爭執，堪
    信為實。
三、第按「私有土地經徵收後，有左列情形之一者，原土地所有權人得於徵收補償發
    給完竣屆滿一年之次日起五年內，向該管直轄市或縣（市）地政機關聲請照徵收
    價額收回其土地：一、徵收補償發給完竣屆滿一年，未依徵收計畫開始使用者。
    二、未依核准徵收原定興辦事業使用者。」「直轄市或縣（市）地政機關接受聲
    請後，經查明合於前項規定時，應層報原核准徵收機關核准後，通知原土地所有
    權人於六個月內繳清原受領之徵收價額，逾期視為放棄收回權。」為土地法第二
    百十九條第一項、第二項所規定。足見收回權之性質係向原核准徵收機關請求廢
    止原徵收處分之意。又「依土地法第二百十九條第一項規定，原土地所有權人請
    求買回被徵收土地，應向該管直轄市或縣（巿）地政機關聲請。該管直轄巿或縣
    （巿）地政機關既為法定受理聲請之機關，對於是否合於照徵收價額收回其土地
    之要件，非無審查之餘地。如經初步審查結果，認與規定不合，而作成否准之決
    定時，即屬就特定具體之公法事件所為對外發生法律上效果之單方行政行為，自
    應以該直轄市或縣（市）地政機關為處分機關。至依同法條第二項規定，該管直
    轄巿或縣（巿）地政機關經查明合於照徵收價額收回其土地之要件，並層報原核
    准徵收機關作成准、駁之決定，而函復該管直轄巿或縣（巿）地政機關通知原土
    地所有權人時，依訴願法第十三條但書規定，即應以該作成准、駁決定之原核准
    徵收機關為處分機關。」業經最高行政法院九十一年度十月份庭長法官聯席會議
    決議可參。
四、經查，本件系爭土地之原徵收核准機關，如上所述，為台灣省政府；然因嗣後實
    施精省之結果，此項業務現已移由內政部負責，是本件有核准收回之主管機關自
    應為內政部。次查，原告請求收回系爭土地之申請案，既經被告受理查明後，擬
    具上開意見層報核准收回權責機關內政部作成上揭九十一年三月二十日台內地字
    第○九一○○○三五九七號否准原告請求之核定，被告並於同年三月二十九日以
    府地徵字第○九一○○四三八八○號函將內政部之核定轉復原告，則本件既已由
    內政部作成駁回原告申請之決定，參諸前開土地法第二百十九條、訴願法第十三
    條規定暨最高行政法院九十一年度十月份庭長法官聯席會議決議，本件被告所為
    上述府地徵字第○九一○○四三八八○號函之原處分機關應為內政部。原告不服
    該否准收回之處分，應以內政部為原處分機關。則查，本件因被告代內政部所為
    上開駁回申請函，未能依行政程序法第九十六條規定記載不服行政處分之救濟方
    法及其受理機關，致原告誤以無處分職權之被告為原處分機關，對之向內政部提
    起訴願，依前揭訴願法規定係屬管轄錯誤，內政部原應依訴願法第六十一條規定
    辦理，卻逕為駁回原告訴願之決定，於法尚有未合，原告就此部分既已起訴主張
    ，自應將訴願決定予以撤銷，由應受理訴願機關另為適法之處理。又本件係依程
    序上理由而為判決，故兩造實體上爭執尚無審酌之必要，併予敘明。
五、據上論結，本件原告之訴為有理由，爰依行政訴訟法第一百九十五條第一項前段
    、第九十八條第三項前段，判決如主文。
中　　　華　　　民　　　國    九十一　　年　    十二　　月　　三十一　　日
                              高雄高等行政法院第三庭
                                          審判長法官　  江 幸 垠
                                          法      官　  林 勇 奮
                                          法      官　  戴 見 草
右為正本係照原本作成。
如不服本判決，應於判決送達後二十日內向本院提出上訴書狀，其未表明上訴理由者
，應於提起上訴後二十日內向本院提出上訴理由書（須按對造人數附繕本）；如於本
判決宣示或公告後送達前提起上訴者，應於判決送達後二十日內補提上訴理由書（須
附繕本）。未表明上訴理由者，逕以裁定駁回。
提起上訴應預繳送達用雙掛號郵票七份（每份三十四元）。
中　　　華　　　民　　　國    九十一　　年　    十二　　月　　三十一　　日
                                          法院書記官    李 建 霆
